臺灣高等法院花蓮分院刑事判決　　　　　　九十二年度上易字第一六六號
　　上　訴　人　臺灣臺東地法院檢察署檢察官
　　被　　　告　甲○○
　　　　　　　　丙○○
右列上訴人因被告等詐欺案件，不服臺灣臺東地方法院八十九年度易字第四四六號中
華民國九十二年九月二十四日第一審判決( 起訴案號：臺灣臺東地方法院檢察署八十
九年度偵緝字第二十九、三十二號 )，提起上訴，本院判決如左：
    主  文
原判決撤銷。
甲○○、丙○○共同意圖為自己不法之所有，以詐術使人將本人之物交付，甲○○處
有期徒刑貳年；丙○○處有期徒刑壹年陸月，緩刑伍年。
    事  實
甲○○、丙○○係夫妻關係，丙○○為英竣營造有限公司負責人，甲○○負責實際經
營，二人竟共同意圖為自己不法之所有，明知渠等二人已陷於無償債能力之嚴重狀態
，於民國（下同）八十五年七月間，共同在台東市○○路三六五號乙○○住處簽約承
攬位於臺東市中興橋兩旁之利家市重劃工程清水模板工程，約定於八十五年七月開工
，在簽妥工程承攬契約書後，甲○○、丙○○乃於八十五年八月廿六日佯以預購材料
為由，簽立其本人名義之本票乙紙為據，向乙○○調借新台幣（下同）三百萬元，致
使乙○○不疑有他，陷於錯誤，如數開立華南銀行臺東分行為付款人之支票乙紙予甲○○等，詎甲○○取得支票後，即交由丙○○，並借用丙○○妹婿即不知情之丁○○
存款簿，由其於同年月二十七日至中農民銀行臺東分行處，將該紙支票以丙○○名義
匯入其不知情之妹婿丁○○在彰化銀行南豐分行開設之帳戶內，以償還積欠丁○○之
債務，並於同年月二十九日偕其妻丙○○遷居至臺中縣大雅鄉，向乙○○所借款項則
分文未還，承攬之工程亦置之不理，乙○○經催討無著，始知受騙。
案經乙○○訴由臺灣臺東地方法院檢察署檢察官偵查起訴。
    理  由
一、訊之被告甲○○、丙○○均矢口否認有前揭詐欺犯行，被告甲○○辯稱：「伊並
    沒有以買材料為由向告訴人借款，而是因為週轉不靈，所以才向告訴人借款去墊
    票款及清償其他債務，該筆借款與伊向告訴人承攬之工程契約無關，向告訴人承
    攬之工程是因為不敷成本才沒有施作，況且，告訴人先前向伊父親吳祐作購買億
    欣營造有限公司（下稱億欣營造）牌照，尚有價金尚未給付，伊可資抵扣該筆借
    款，故伊沒有詐欺之意思」云云。被告丙○○辯稱：「伊只是掛名瑞章工程行負
    責人，實際經營者是伊先生甲○○，工程的事都是甲○○在負責，不知道甲○○
    是因何事向告訴人借款，至匯錢給丁○○一事，也是甲○○要伊匯款的，伊不知
    那是什麼錢」等語。惟查：
  (一)、前揭犯罪事實，業據告訴人乙○○於原審偵、審中及本院審理時指述綦詳，復
      有工程承攬書、華南銀行臺東分行支票、現金支出傳票、本票、中國農民銀行
      匯款申請書代收入傳票各影本一份及營繕工程結算明細表、詳細價目表各乙份
      在卷可稽。被告丙○○亦坦承該三百萬元係伊入其妹婿丁○○在彰化商業銀
      行南豊分行之帳戶內無誤，被告甲○○則坦承丁○○之該帳戶係伊借用屬實。
      被告等既為夫妻，借款時又係相偕前去告訴人住處，事後又由被告丙○○持該
      支票款至其妹婿丁○○帳戶內，兩人自有犯意聯絡及行為之分擔，被告丙○○豈能諉為毫不知情。至於證人王鉦欽雖於原審證稱伊施工均是甲○○分配工
      作，丙○○未曾叫伊工作云云，但該證人係被告甲○○所雇用之工人，難免偏
      頗，其證言顯係故為迴護被告等之詞，不足據為有利被告等之認定。
  (二)、依卷附工程承攬書、現金支出傳票影本觀之，被告甲○○與告訴人雙方約定於
      八十五年七月開工，被告向告訴人借款之日期為同年八月二十六日，距約定開
      工日未久，而本件工程承攬契約簽訂後，被告甲○○並未施作，為其所自承不
      諱，又本件工程所用之清水模板，完工結算之工程總價為一千一百五十五萬零
      九十七元，有內政部土地重劃局九十年七月十八日九十地工市字第六四四八號
      函及所附營繕工程結算明細表、詳細價目表在卷可參。依上判斷，告訴人甫與
      被告甲○○簽訂高價承攬契約，迄同年八月二十六日被告甲○○向告訴人調借
      三百萬元時，系爭工程仍尚未進行，則在此情形下，告訴人所在意者，當是系
      爭工程能否儘快進行，當無在被告甲○○遲不動工之情況下，猶另行借予被告
      甲○○與系爭工程無關之款項，而放任工程延宕之理，是告訴人指述被告甲○○係以需購買材料為由，向其借得三百萬元一事，已非無據。
  (三)、被告甲○○雖辯稱：「在卷附現金支出傳票上，有「週轉金」、「月息壹分」
      等字樣，且伊有簽立三百萬元之本票一紙，並交付其所有之臺東市○○街一○
      八號房屋所有權權狀給告訴人供作擔保，顯見此筆借款乃一般之借款，而與系
      爭工程無關」云云。然而，被告甲○○所指將房屋所有權狀交予告訴人一節，
      並無何證據以佐其說，且被告既已簽立本票供擔保，又何須另交付房屋所有權
      狀，復於交付房屋所有權狀時未簽立任何字據或以其他方式留存證據，此已有
      違常情，何況上開房屋，於八十九年九月九日另行拍賣予第三人徐銀儀，有土
      地登記謄本一份在卷可稽，告訴人並未由此獲致清償，是被告甲○○稱有交付
      房屋所有權狀予告訴人一節，已難採信；又被告甲○○在承攬系爭工程前，曾
      有承包告訴人其他工程之經驗，並有類此借錢買材料之情況，借款之方式亦均
      是約定利息，並開立本票，此業據告訴人指述明確，並經被告甲○○自承不諱
      （見原審卷第二九三頁），顯見本次借款方式乃類同歷來之借錢買料情形，是
      尚不得以上開「週轉金」、「月息壹分」文字及簽立本票等情，即認此係單純
      之借款而非借錢買料（借錢買料，亦屬借用資金週轉）；又一般借款，為確保
債權，通常均簽立借據，載明借貸雙方姓名、借款日期、金額，言明清償期限
      、方式，甚而多會要求保證人等，以示慎重，乃告訴人並非至愚之人，且富商
      場經驗，當無忽略此節，率爾以上揭簡略之方式，借予被告甲○○三百萬元之
      理。是以，由雙方前有承攬合作關係，參以歷來借錢買料方式，及本次借款時
      點適在簽訂系爭工程承攬契約後未久等情觀之，顯見告訴人係基於雙方之前建
      立之信賴關係，復因被告甲○○告以本次借款將用於所承攬之系爭工程，才循
      慣例，在現金支出傳票上為簡要記載，並由被告甲○○開立相同面額本票後，
      即借款予被告甲○○。
  (四)、被告甲○○雖另辯稱：「告訴人先前向伊父親吳祐作購買億欣營造牌照，尚有
      價金尚未給付，伊可資抵扣該筆借款，故伊沒有詐欺犯意」云云。惟訊之告訴
      人堅稱：「本件借款與牌照買賣係屬二事，有關牌照買賣一事，早已和被告甲○○之父親吳祐作會算清楚」等語，並有告訴人提出之股權讓渡契約書、現金
      支出傳票、繳款書、聘任工地主任合約書、億欣營造有限公司章程等件在卷可
      憑（見原審卷第七十四頁至第九十二頁）。參以被告甲○○亦自承：「借錢的
      時候沒有和告訴人提及買牌欠錢的事」等語（見原審卷第二九三頁），足見在
      借款之時，依雙方之認知，確與牌照買賣無關。至告訴人固不否認與證人吳祐
      作間確有買賣牌照之事，但就該交易是否已結算清楚一節，告訴人與證人吳祐
      作各執一詞，顯見該筆買賣確有糾葛之情，然而，系爭牌照買賣之爭議，既係
      存在證人吳祐作與告訴人之間，而是否確有此筆債權債務關係，復有爭執，尚
      待雙方共謀解決之道，則被告甲○○焉能單方面以此一不屬於己、存否及數額
      均有疑義之不確定債權主張抵銷，況且，被告甲○○於借錢伊始，即未曾向告
      訴人說明此情，則本件是否確有詐欺情事，所應審究者，仍在於被告甲○○是
      否確有如告訴人所指，以佯稱購買材料為由，而向告訴人借款之事實，至被告
      甲○○借款之初，內心是否存有將來可以告訴人積欠其父之買牌金額抵銷此一
      借款之想法，要為動機為何之探究而已，尚不影響本件詐欺行為之認定。
  (五)、被告甲○○於借得上開款項後，旋於翌日將之交由其妻即被告丙○○匯入丁○○帳戶內，以清償債務，業據其供承不諱，核與共同被告丙○○供述情節相符
      ，並有中國農民銀行匯款申請書代收入傳票一份在卷可稽，而被告甲○○亦自
      承，所承攬之工程並未施作，足證其向告訴人借支上開款項，意在清償自身債
      務，初無用於購買材料之意，甚且，被告甲○○借得上開款項後，隨即於同年
      月二十九日，即偕其妻丙○○遷移至臺中縣大雅鄉，此有共同被告丙○○之戶
      籍謄本一份在卷足憑，復為被告甲○○所是認，顯見其急於取款清償他債，且
      無償還告訴人之意，以致告訴人追討無門，是被告等有為自己不法所有之意圖
      甚明。
  綜上所述，足見被告甲○○、丙○○確有告訴人所指，佯以購買材料為由，向告訴
  人詐款三百萬元之施用詐術行為；而告訴人確因被告甲○○告以該借款確將用於購
  買材料，以進行系爭工程，因而陷於錯誤，始行交付款項之事實。本件事證已臻明
  確，被告等前開所辯，均係卸責之詞，不足採信。事證明確，被告等詐欺犯行洵堪
  認定，應依法論科。
二、核被告等所為，均係犯有刑法第三百三十九條第一項之詐欺罪。被告等相互間於
    前開犯行有犯意聯絡及行為分擔，均為共同正犯。原審就被告甲○○部分據以論
    罪科刑，就被告吳敏慧部分諭知無罪之判決，雖非無見。惟查被告等均應成立上
    述之詐欺罪，已詳如前述，原審未詳加審究，遽為諭知被告丙○○無罪之判決，
    自有可議。且被告等詐取之財物高達三百萬元，原審僅量處被告甲○○有期徒刑
    六月，並得易科罰金，顯屬輕縱，檢察官上訴意旨執此指摘原判決不當，求為撤
    銷改判，為有理由，自應將原判決撤銷改判，爰審酌被告等行為後均否認犯行，
    態度不佳，事後迄今仍未與被害人成立民事上和解，賠償損害及被害人所受損害
    達三百萬元等一切情狀，量處被告甲○○有期徒刑二年，被告吳敏慧有期徒刑一
    年六月以示懲儆。姑念被告丙○○為婦女，需照顧養育子女，前又未曾受有期徒
    刑以上刑之宣告，其因一時失慮觸犯本罪，經此偵審教訓，當已知所警惕，自無
    再犯之虞，本院因認其所受宣告之刑，以暫不執行為適當，併予宣告緩刑五年，
    以啟自新，並資兼顧。
三、被告等均經合法傳喚，無正當之理由而不到庭，爰不待其陳述，逕行判決。
據上論斷：應依刑事訴訟法第三百六十九條第一項前段，第三百六十四條，第三百七
十一條，第二百九十九條第一項前段，刑法第二十八條，第三百三十九條第一項，第
七十四條第一項，罰金罰鍰提高標準條例第一條前段判決如主文。
本案經檢察官崔紀鎮到庭執行職務。
中      華      民      國      九十三    年     二     月    二十六    日
                                    審判長法官  謝  志  揚
                                          法官  陳  淑  媛
                                          法官  莊  謙  崇
右正本證明與原本無異。
本件不得上訴。
                                        書記官  林  明  智
中      華      民      國      九十三    年     二     月    二十七    日
